【裁判字號】    97,重交上更(二),120
【裁判日期】    970515
【裁判案由】    過失致死等
【裁判全文】
臺灣高等法院臺南分院刑事判決
                             97年度重交上更(二)字第120號
上  訴  人  臺灣雲林地方法院檢察署檢察官
被      告  甲○○
選任辯護人  劉炯意  律師
上列上訴人因被告過失致死等案件，不服臺灣雲林地方法院89年
度交訴字第113號中華民國90年4月13日第一審判決（起訴案號：
臺灣雲林地方法院檢察署89年度偵字第5069號），提起上訴，判
決後，經最高法院第2次發回更審，本院判決如下：
    主  文
上訴駁回。
    理  由
一、本件公訴意旨略以：被告甲○○平日幫其父親郭竹南從事務
    農，並以駕駛農用曳引車為其附隨業務，係屬從事駕駛業務
    之人，於民國89年1月28日上午11時許，無駕駛執照駕駛一
    部無車牌號碼之大型農用曳引車，沿雲林縣北港鎮○○里○
    ○路由西湖往東湖之西向東方向行駛，途經雲林縣北港鎮○
    ○路與華勝路之有燈號標誌交岔路口前（即雲林縣北港鎮○
    ○里○○路103號前之十字路口），欲左轉進入華勝路往元
    長鄉方向之際，原應注意車前狀況及燈光號誌之指示而不得
    闖紅燈行駛，並應注意汽車行交岔口要左轉時，應距交岔路
    口30公尺前顯示方向燈或手勢，行至交岔路口中心處左轉，
    並不得佔用來車道搶先左轉，且應注意大型農用曳引車之慢
    行至交岔路口時，其左轉彎時應繞越道路中心處左轉進入右
    側慢車道行進，再應注意除準備停車或臨時停車外，不得駛
    出路面邊緣或跨越兩條車道行駛，隨時採取必要安全措施，
    以保行車安全，適有陳健德騎乘ＭＡＬ─297號機車，搭載
    張志遠，沿雲林縣華勝路由元長鄉○○街里之北向南方向直
    行，詎被告於上揭時地，疏未注意而將該大型農用曳引車之
    車頭超過紅綠燈桿2‧9公尺處，並未注意車前狀況，亦未依
    燈光號誌之指示即闖紅燈並佔用來車道搶先左轉，並未距交
    岔路口30公尺前顯示方向燈或手勢，且未隨時採取必要安全
    措施，而與綠燈直行之陳健德騎乘機車在該交岔路口尚未至
    中心處（靠近陳健德行駛車道內）相撞，造成陳健德機車車
    頭撞擊甲○○曳引車左前輪下方保險桿處，機車車頭全毀，
    致陳健德、張志遠受有頭部等挫傷（張志遠對被告提出傷害
    告訴部分，業於偵查中之89年2月23日撤回告訴），經送醫
    急救後，惟陳健德仍因傷重延於89年1月29日7時許不治死亡
    ，因認被告涉犯刑法第276條第2項之業務過失致死罪嫌云云
    。
二、程序部分：
    (一)按被告以外之人於審判外之陳述，雖不符前四條之規定
        ，而經當事人於審判程序同意作為證據，法院審酌該言
        詞陳述或書面陳述作成時之情況，認為適當者，亦得為
        證據。當事人、代理人或辯護人於法院調查證據時，知
        有第159條第1項不得為證據之情形，而未於言詞辯論終
        結前聲明異議者，視為有前項之同意，刑事訴訟法第15
        9條之5定有明文。被告及被告辯護人對於証人張志遠、
        吳鴻、郭竹南、吳鈕鎮之証詞之証據能力均無意見，
        並同意引用本院前審判決所引用之証據（即告訴人乙○
        ○、証人張志遠、吳鈕鎮、國立交通大學行車事故鑑定
        意見書、証人吳鴻等人之証詞、事後警員會同被告等
        人所繪之現場圖、照片等），故証人吳鈕鎮、張志遠警
        訊筆錄及事後警員製作之現場圖及照片等均有証據能力
        。
    (二)況按中華民國92年1月14日修正通過之刑事訴訟法施行
        前，已依法定程序進行之訴訟程序，其效力不受影響，
        刑事訴訟法施行法第7條之3但書定有明文。查証人吳鈕
        鎮、張志遠等人之警訊筆錄，均係刑事訴訟法施行前，
        依原有效之正當程序所為之証詞，揆之上開規定，亦認
        有証據能力。
三、實體部分：
    (一)按犯罪事實應依證據認定之，無證據不得認定其犯罪事
        實。又不能證明被告犯罪者，應諭知無罪之判決，刑事
        訴訟法第154條、第301條第1項分別定有明文。訊據被
        告甲○○雖不否認於上開時、地駕駛大型農用曳引車肇
        事，惟辯稱：伊並未闖紅燈，是被害人陳健德騎乘機車
        在該交岔路口闖紅燈，才撞到伊所駕駛之曳引車左前輪
        下方保險桿處，且本件車禍發生時，華勝路被害人陳健
        德進行方向之慢車道靠近交岔路口處 (被告之左方)，
        搭設喜宴帳棚，被害人陳健德突然自帳棚衝出，伊無法
        預見，亦無法注意，伊並無過失等語。
    (二)經查：
       (I)被告於上開時、地駕駛前開曳引車至該路口時，欲
           左轉進入華勝路往元長鄉方向，因停等紅燈，且其
           車行方向之路口有一牌樓，甲○○乃將其所駕駛之
           曳引車頭超過紅綠燈桿2．9公尺停等之事實，業據
           被告供明在卷，且有照片、及現場圖附卷足憑（附
           於相驗卷第76頁至第79頁）。另被害人因本件車禍
           受有受有頦部擦傷、右耳下皮下瘀血（二傷）合併
           腦挫傷，腹部鈍挫傷合併腹腔內出血，左右下肢多
           處銼裂傷及大面積皮下瘀血，左股骨閉鎖性骨折。
           經送醫急救後，仍因腦挫傷、腹腔內出血等於同年
           月29日7時許不治死亡之事實，並經臺灣雲林地方法
           院檢察署檢察官督同法醫師相驗屬實，製有勘驗筆
           錄、相驗屍體證明書、驗斷書各一份在卷可參（詳
           相驗卷第19至24四頁）。
       (II)被告一再否認有闖紅燈之情事，而証人即現場目擊
           之証人吳鈕鎮於警訊時証述：「當時我騎ＭＡＡ─
           523號重機車沿西湖路直行欲經過十字路口往東湖路
           而行至西湖路欲進入華勝路之十字路口前，因紅燈
           而停在一部農用曳引機（由甲○○駕駛）之車後．
           ．．」等語（詳相驗卷第64頁）；於原審證述：當
           時我是跟在拼裝車（指被告所駕駛之曳引車）後面
           ，拼裝車是在等紅燈，後來拼裝車開走了，我也跟
           著他（指被告）過．．．」等語（詳原審第74頁）
           ，於本院上訴審時亦証述「我看到被告的車停車等
           紅燈，我在後面看不到燈號，等被告的車啟動，已
           經是綠燈了，被告可能啟動後才撞倒人的」等語（
           詳本院上訴卷第45頁），而觀之証人吳紐鎮前開証
           詞，就其因紅燈而停在被告所駕駛之曳引車之後一
           節，前後証詞相符，而可信採；再衡之常情，被告
           既在等紅燈，自會等待號誌由紅燈轉為綠燈後，始
           開動車輛，自無先停等紅燈，再起意闖紅燈之理。
           況本件送請國立交通大學鑑定結果，亦認：「事
           故路口西北角西湖103號住家與其屋前電線桿間搭有
           鐵皮屋，西湖來向任何車輛若停於牌坊之後，應無
           法望見北向 (北港)來車。現場機車未留下任何明
           顯煞車痕或偏向跡象，有違重大車禍之一般駕駛人
           正常反應。機車撞擊之後成自立狀，而農用曳引
           車設計行駛速度不高，遑論路口轉彎中，顯示機車
           與曳引車碰擊瞬間，機車具有相當速度，始得造成
           機車嚴重受損，且因插入曳引車前軸下方，機車底
           盤受擠壓向下抵住路面。北 (北港)向路面繪有3
           處減速標線，事故外車道被棚架佔據大半路寬。
           現場勘查當時南北向 (台19線、華勝路)雙向皆出現
           有闖紅燈車輛，緣台19線該路段路線筆直，路寬20
           公尺，而東西向路寬約6公尺，西北角與東南角落房
           屋緊鄰，東西向為窄農路，使南北向快速車輛極易
           忽視該路口號誌。因東西向農路較窄小，晝間西
           向來車並無法於路口停止時，窺視南北向號誌顯示
           狀態。綜合研判：陳健德駕駛重機車未靠外側車道
           行駛於華勝路闖紅燈，且因故未注意車前狀況，而
           致碰撞前未及採取必要措施之可能性較高，肇事原
           因為陳健德駕駛重機車於號誌口闖紅燈」，此有該
           大學行車事故鑑定意見書附卷足憑（附於原審卷第
           60頁）。故被告所辯其係停車等紅燈，轉綠燈後始
           啟動車輛等語，應可採信。
       (III)至於証人吳鈕鎮雖於警訊時証述「當時我騎重機車
           ……欲進入華勝路之十字路口前因紅燈而停在一部
           農用曳引機（由甲○○駕駛）之車後，後來該部農
           用曳引機開始行駛進入十字路口，我亦跟著後面騎
           行，忽然『碰』的一聲，該輛農用曳引機忽然停住
           ，我即將車子往右邊閃，經過十字路口到達對面路
           口旁之住宅停住，我回頭一看，知道是車禍，……
           」、「我只停了約二至三秒，見前方之農用曳引機
           開始行駛，我就跟著行駛，……我行駛時未看我行
           駛之方向之燈號是何種燈號」（詳相驗卷第64頁、
           第65頁）。原審證稱：「當時我是跟在拼裝車後面
           ，拼裝車是停紅燈，後來拼裝車開走了，我也跟著
           他後面開走了，但他開走時，我沒有看到到底是紅
           燈還是綠燈，是直到我從旁邊閃過，才看到是綠燈
           ，我當時有看到拼裝車的車速很慢，我沒有辦法確
           定他到底是綠燈還是紅燈開車的。」（詳原審卷第
           74頁）。本院上訴審時証稱：「我沒看到被告撞到
           人，我看到被告的車停車等紅燈，我在後面看不見
           燈號，等被告的車起動，已經是綠燈，被告可能是
           起動後才撞到人的」等語（詳本院上訴卷第45頁）
           再觀之証人即現場處理警員吳鴻所繪之現場圖所
           示（附於相驗卷第8頁），本件事故之撞擊點係在被
           告與被害人車進入該交岔路口後始撞擊，以上雖均
           雖未就被告車啟動時，其車行方向究係紅燈或綠燈
           一節明確証述。但被告並無闖紅燈而係停車等紅燈
           ，轉綠燈後始啟動車輛，已如前述，既查無積極證
           據，足證被告有闖紅燈之情形，自應採信對被告有
           利之認定。
       (Ⅳ)另告訴人乙○○及證人張志遠雖均指明被告有闖紅
           燈之事實云云；但告訴人乙○○當時並未在現場親
           眼目睹，其指稱被告闖紅燈云云，尚無可採。而證
           人張志遠與被害人為朋友關係，且當時又坐在被害
           人所騎機車後座，本件事故發生後又對被告提出告
           訴（嗣於偵查中始撤回告訴），則証人張志遠之証
           詞難免有所偏頗。況張志遠於警訊時，就當時之燈
           號究係綠燈或紅燈一節，証稱：「當時我躲在我朋
           友身後，所以不清楚燈號運作情形」等語（詳相驗
           卷第13頁），於原審對於該處路旁搭建有帳篷一事
           ，亦稱並未看到等語 (詳原審卷第54頁)，從而張志
           遠嗣指証被告闖紅燈云云，既與其以前供述不符，
           亦與吳鈕鎮及國立交通大學鑑定結果相悖，殊難採
           信。另被告雖於偵查中供稱：「吳鈕鎮在我車子前
           面騎機車，他等綠燈才走，我跟在他後面。」、「
           我距紅綠燈號有二個自小客的車身，當時是紅燈我
           慢慢行駛，在西湖路往東湖方向我是靠右側車道直
           行要左轉，燈號變綠燈我才左轉。」等語（詳相驗
           卷第48頁、第49頁）；其就當日吳鈕鎮係在前等紅
           燈，綠燈後其跟在証人吳鈕鎮後面云云，顯與本院
           認定之事實即被告係駕駛曳引車停等紅燈在前，証
           人吳鈕鎮之車在被告車後面之情不符，同難信採。
       (Ⅴ)再被告所辯：本件車禍當時在華勝路被害人行進方
           向之慢車道靠近交岔路口處，有搭設喜宴帳棚，阻
           其左方視線部分，被害人被慢車道阻擋而改騎快車
           道，且突然自帳棚衝出，伊不可能預見一節，核與
           現場照片所示相等相符，有現場照片附卷可按 (附
           於相驗卷第6頁)，故被告此部分辯解，亦屬有據，
           而可採信。
       (Ⅵ)最高法院第1次發回要旨以，証人吳鈕鎮雖於第一審
           證稱：「當時我是跟在拼裝車後面，拼裝車是停紅
           燈，後來拼裝車開走了，我也跟著他後面開走了，
           但他開走時，我沒有看到到底是紅燈還是綠燈，是
           直到我從旁邊閃過，才看到是綠燈，我當時有看到
           拼裝車的車速很慢，我沒有辦法確定他到底是綠燈
           還是紅燈開車的。」（詳原審卷第74頁），於上訴
           審證稱：「我沒看到被告撞到人，我看到被告的車
           停車等紅燈，我在後面看不見燈號，等被告的車起
           動，已經是綠燈，被告可能是起動後才撞到人的。
           」等語（詳上訴卷第45頁）。但其於警訊時供稱：
           「當時我騎重機車……欲進入華勝路之十字路口前
           因紅燈而停在一部農用曳引機（由甲○○駕駛）之
           車後，後來該部農用曳引機開始行駛進入十字路口
           ，我亦跟著後面騎行，忽然『碰』的一聲，該輛農
           用曳引機忽然停住，我即將車子往右邊閃，經過十
           字路口到達對面路口旁之住宅停住，我回頭一看，
           知道是車禍，……」、「我只停了約二至三秒，見
           前方之農用曳引機開始行駛，我就跟著行駛，……
           我行駛時未看我行駛之方向之燈號是何種燈號。
           」（詳相驗卷第64頁、第65頁）。另被告於偵查中
           供稱：「吳鈕鎮在我車子前面騎機車，他等綠燈才
           走，我跟在他後面。」、「我距紅綠燈號有二個自
           小客的車身，當時是紅燈我慢慢行駛，在西湖路往
           東湖方向我是靠右側車道直行要左轉，燈號變綠燈
           我才左轉。」等語（詳相驗卷第48頁、第49頁），
           再參酌被告於第一審供稱：「（我）先碰到紅燈，
           我在等紅燈時曳引車的車頭、駕駛艙有超過牌樓，
           後面的大輪子有超過牌樓東邊。」（詳原審卷第25
           頁）及卷附依吳鈕鎮所指被告停車位置所繪之現場
           圖，被告之農用曳引機在等紅綠燈時車身已超越紅
           綠燈桿進入車道2．9公尺等情（詳相驗卷第76頁）
           ，如果無訛，則吳鈕鎮在等紅綠燈時，究竟係停在
           被告之曳引車前或車後，何以二人之說詞不同，其
           所供從曳引車旁閃過時才看到是綠燈，斯時車禍是
           否已發生？被告如停車在等紅綠燈，何以其曳引車
           會超過牌樓，甚至超過紅綠燈桿2．9公尺，其在等
           紅綠燈期間是否已緩慢前進？其所謂「燈號變綠時
           我才左轉？」，是指車子啟動時之左轉或是行至交
           岔路中心處左轉？均有欠明瞭，此因攸關證人吳鈕
           鎮之證言是否可信及被告是否有闖紅燈之判斷，原
           判決未詳予調查釐清，剖析明白，遽為上開論斷，
           自有未洽一節。經查：
           被告於偵查中所為上開供述，與事實不符，另本
             件應係被告在前停等紅燈，証人吳鈕鎮車在後，
             並於燈號變為綠燈後始啟動，証人吳紐鎮於警訊
             及原審之証詞，尚難據為被告不利之認定，均如
             前述。
           另關於依証人吳鈕鎮上開証述，其所稱從曳引車
             旁閃過時才看到是綠燈，斯時車禍是否已發生？
             被告在等紅綠燈期間是否已緩慢前進等情，經本
             院前審以此詢及証人吳鈕鎮結果，証人均稱「已
             忘記」等語（詳更一審卷第72頁、第73頁）。然
             參酌當時証人吳鈕鎮係在被告曳引車之後停等紅
             燈，及道路交通事故調查表現場圖所繪，暨証人
             吳鴻所稱本件事故撞擊點尚未到中間線等語（
             詳更一審卷第75頁）。本件事故之撞擊點既係於
             前開交岔路口尚未達中心處，則証人吳鈕鎮從曳
             引車旁閃過時，斯時車禍應已發生。又依証人吳
             鈕鎮上開証詞，証人吳鈕鎮從曳引車閃過時，雖
             見該燈號為綠燈。然本件事故撞擊點既係在該交
             岔路口未至中心處，足見被告係於該燈號轉為綠
             燈，其啟動曳引車起步不久隨即與被害人車相撞
             ，從而証人吳鈕鎮所為從曳引車旁閃過時才到看
             是綠燈一節，亦難據為被告有闖紅燈之証據。此
             外，被告究否係在停等紅燈時緩慢前進，亦無証
             據可資佐明，亦難以推測之詞而遽為被告不利之
             認定。
           另被告有無提前轉彎之事，証人吳鴻於本院前
             審証稱，看不出來，因為當時現場只有機車，被
             告車子不在現場，而且從被告出來的西湖路方向
             只有一個車道，所以無法斷定被告有無提前轉彎
             （詳更一審卷第75頁）；此外，檢察官就此項事
             實亦未舉証，從而檢察官所指被告有未至中心線
             提前左轉，且未顯示方向燈或手勢，並占用來車
             道搶先左轉等情，亦屬推測，要屬無據，顯難信
             採。
       (Ⅶ)另公訴人雖認被告應注意除準備停車或臨時停車外
           ，不得駛出路面邊緣，或跨越兩條車道行駛等情，
           然被告曳引車雖有超過紅綠燈桿2．9公尺之情事，
           但本件事故撞擊點係在路口尚未達中心處，且係被
           告曳引車起步後始發生事故，而非係停等紅燈時肇
           事，則被告曳引車縱有超過紅綠燈桿之情事，亦屬
           違規行為，與本案之過失致死部分，並無關聯性，
           亦難執此而認被告有過失。
       (Ⅷ)綜上所述，本件被告並未闖紅燈，而係其駕駛該曳
           引車至前開路口，欲左轉進入華勝路往元長鄉方向
           ，因停等紅燈，且其車行方向之路口有一牌樓，被
           告乃將其所駕駛之曳引車頭超過紅綠燈桿2．9公尺
           停等紅燈，嗣於其車行方向紅燈轉為綠燈，被告甲
           ○○始駕駛該曳引車前行欲左轉，而前行至該交岔
           路口未達中心處時，隨即為自慢車道阻擋而改騎快
           車道，且突然自帳棚衝出闖紅燈之被害人機車所撞
           擊等事實，足堪認定。
    (三)按按汽車駕駛人可信賴其他參與交通之對方亦能遵守交
        通規則，同時為必要之注意，謹慎採取適當之行動，而
        對於不可知之對方違規行為並無預防之義務，最高法院
        著有74年度台上字第4219號判例可資參照。又刑法上之
        過失，以行為人對於犯罪結果之發生按其情節應注意，
        並能注意，而不注意者，始克相當；若事出突然，依當
        時情形，不能注意時，縱有結果發生，仍不得令負過失
        責任。本件車禍當時在華勝路被害人行進方向之慢車道
        靠近交岔路口處，既有搭設喜宴帳棚，被害人被慢車道
        阻擋而改騎快車道，且自帳棚衝出並闖紅燈，被告自難
        預見。況被害人當時車速很快，而被告駕駛農用曳引車
        設計上行車速度緩慢，且被告剛從紅燈轉為綠燈起步幾
        秒鐘，依照經驗法則，被告之車速必然緩慢，被害人之
        車速相當快並未減速，此有國立交通大學之鑑定報告可
        知，則被告當時之燈號為綠燈，本即為應受有紅燈方向
        之不會有來車之信賴保護原則，被害人闖紅燈又從擋住
        被告視線之帳棚後快速衝出，被告根本無法預見被害人
        有違反交通規則之行為，亦不可能有足夠之時間採取必
        要安全措施，自難認有過失之責任，此外又查無其他任
        何積極之證據，足認被告有過失之犯行，依法自應為無
        罪之諭知。
    (四)原審審理結果，認被告之犯罪不能證明，因而諭知無罪
        之判決，經核並無不合，公訴人上訴意旨，猶執前詞，
        指摘原判決不當，為無理由，應予駁回。
丙、據上論斷，應依刑事訴訟法第368條，判決如主文。
本案經檢察官林炎昇到庭執行職務。
中    華    民    國    97    年    5     月    15    日
                  刑事第五庭  審判長法  官  楊明章
                                    法  官  楊子莊
                                    法  官  戴勝利
以上正本證明與原本無異。
如不服本判決，應於收受本判決後十日內向本院提出上訴書狀。
其未敘述上訴理由者並得於提起上訴後十日內向本院補提理由書
狀（均須按他造當事人之人數附繕本）「切勿逕送上級法院」。
                                    書記官  陳淑貞
中    華    民    國    97    年    5     月    15    日


司法院資訊處製作；財團法人民間司法改革基金會備份。
